臺灣高雄地方法院民事裁定
108年度消債清字第184號
聲  請  人  黃素絹  
0000000000000000

上列當事人因消費者債務清理事件聲請清算，本院裁定如下：
    主  文
聲請人黃素絹自中華民國一百零九年三月二十五日下午四時起開
始清算程序。
命司法事務官進行本件清算程序。
    理  由
一、聲請意旨略以：伊無力清償債務，於民國108年7月23日向本
    院聲請清算，並分案108年度消債清字第135號（下稱前案）
    案件辦理，惟因未經前置協商程序，依消費者債務清理條例
    施行細則第42條之1規定，視其清算之聲請為法院調解之聲
    請，而移付調解程序，由本院108年度司消債調字第382號事
    件受理，惟因無法負擔還款條件致調解不成立。又伊未經法
    院裁定開始更生程序或許可和解或宣告破產，爰聲請清算等
    語。
二、按債務人不能清償債務或有不能清償之虞者，得依本條例所
    定更生或清算程序，清理其債務；債務人對於金融機構負債
    務者，在聲請更生或清算前，應向最大債權金融機構請求協
    商債務清償方案，或向其住、居所地之法院或鄉、鎮、市、
    區調解委員會聲請債務清理之調解；自債務人提出協商請求
    之翌日起逾30日不開始協商，或自開始協商之翌日起逾90日
    協商不成立，債務人得逕向法院聲請更生或清算；債務人於
    法院裁定開始更生程序或許可和解或宣告破產前，得向法院
    聲請清算；法院開始清算程序之裁定，應載明其年、月、日
    、時，並即時發生效力；法院裁定開始更生或清算程序後，
    得命司法事務官進行更生或清算程序；必要時，得選任律師
    、會計師或其他適當之自然人或法人1人為監督人或管理人
    ，消費者債務清理條例（下稱消債條例）第3條、第151條第
    1項、第153條、第80條前段、第83條第1項、第16條第1項分
    別定有明文。
三、經查：
  ㈠聲請人前於108年7月23日向本院聲請清算，因未經前置協商
    程序而移付調解，於108年8月19日調解不成立而移回清算程
    序等情，業經本院調閱前案卷宗及調解卷宗核閱無訛。
  ㈡次查，聲請人於106年及107年度申報所得分別為新臺幣（下
    同）1,183,888元、4,878,168元，惟其自陳上開所得均係保
    險作業團隊共用聲請人名義向公司請領酬金，須再為分配，
    非聲請人實際所得（另詳如後述），名下有2003年出廠之國
    瑞汽車1部，勞工保險於104年12月8日退保，扣減當時未償
    還之勞工紓困貸款本息50,642元後，於104年12月領取一次
    給付1,438,363元，現以自願職保投保於高雄市保險服務職
    業工會，投保薪資為43,900元，另有新光人壽1張保單解約
    金420元、全球人壽1張保單解約金6,248元、台灣人壽2張保
    單解約金共2,960元，另有5張保單均於108年7月24日解約共
    領取142,723元，遠雄人壽原有1張保單解約金6,732元於108
    年5月10日變更要保人為其次女謝佳勳，南山人壽2張保單解
    約金共707元，另原有1張保單解約金55,899元於108年5月15
    日亦變更要保人為謝佳勳，惟遠雄及南山人壽保單變更要保
    人均係發生於聲請人聲請清算前2年內之財產變動，聲請人
    仍應有部分的保險價值準備金，故應計入為聲請人財產之解
    約金合計為72,966元（計算式：420＋6,248＋2,960＋6,732＋70
    7＋55,899＝72,966）。又聲請人陳稱上開勞保一次給付均已
    用於清償債務，原於信安保險經紀人有限公司從事保險行銷
    工作，負責銷售各家保險公司之保險商品即通路商，包含由
    無證照之兼職人員介紹購買之保單，聲請人陳稱將佣金80％
    予介紹人，其餘扣掉20％稅及作業成本始為聲請人實際所得
    ，平均月收入約20,000元，嗣因健康狀況、失眠致無法工作
    乃於108年4月離職，同年11月間經診斷患有恐慌症、憂鬱症
    ，現從事清潔零工，以時薪150元計，現金給付，切結平均
    月收入為13,225元；另據信安保險經紀人公司函覆之執行業
    務所得明細所載108年1月至11月共336,086元，現未領取社
    會局補助，亦無領取勞保給付、津貼，成年長女未給付扶養
    費等情，此有財政部高雄國稅局106年及107年度綜合所得稅
    各類所得資料清單及總歸戶財產查詢清單（前案卷第5頁、
    本案卷第32至33頁）、信用報告（前案卷第7至9頁）、財團
    法人金融聯合徵信中心前置協商專用債權人清冊（前案卷第
    11至12頁）、財產及收入狀況說明書（前案卷第13至15頁）
    、戶籍謄本（前案卷第21頁）、新光人壽保險股份有限公司
    陳報狀（本案卷第9至10頁）、台灣人壽保險股份有限公司
    函（本案卷第13至14頁）、債務人清冊（本案卷第18頁）、
    債權人清冊（本案卷第19至21頁）、自願職保被保險人投保
    資料表（本案卷第22頁）、勞工保險被保險人投保資料表（
    本案卷第23至25頁）、存摺（本案卷第41至46頁、第49至69
    頁、第98至99頁、第180至182頁）、商業保險投保資料查詢
    結果表（本案卷第90至91頁）、全球人壽保險股份有限公司
    函（本案卷第120至121頁）、高雄市政府社會局社會福利資
    訊料查詢表（本案卷第137至139頁）、信安保險經紀人有限
    公司執行業務所得明細（本案卷第149頁、第163-1頁）、收
    入切結書（本案卷第152頁、第165頁）、佳璋診所開立之診
    斷證明書（本案卷第153頁）、遠雄人壽保險股份有限公司
    書函（本案卷第154至155頁）、南山人壽保險股份有限公司
    函（本案卷第165-1至166頁）等在卷可參。則在查無聲請人
    有其他收入來源之情形下，其雖陳稱已於108年4月離職，惟
    信安保險經紀人公司函覆之所得明細迄至108年11月仍有所
    得，如以聲請人切結現打零工之每月收入13,225元，實屬偏
    低，本院認應以信安保險經紀人公司函覆之108年度收入水
    準估算為每月30,553元（計算式：336,086÷11＝30,553，本
    件均係採四捨五入計算），作為核算聲請人現在償債能力之
    基礎。
  ㈢關於聲請人個人日常必要支出部分，聲請人陳稱與配偶及女
    兒共同租屋居住，每月房租12,000元，此有房屋租賃契約書
    在卷可稽（本案卷第93至96頁）。按債務人必要生活費用，
    以最近一年衛生福利部或直轄市政府所公告當地區每人每月
    最低生活費一點二倍定之，消債條例第64條之2第1項定有明
    文。本院參酌衛福部社會司所公告109年度高雄市最低生活
    費標準為13,099元。又該最低生活費用之標準，係照當地最
    近1年平均每人消費支出60％，依其基準之家庭收支調查報告
    調查表格式所示有關經常性支出之調查項目，其原即包括利
    息支出、食品、衣著、房租及水費、電費、醫療保健、交通
    、娛樂、教育等基本生活需求。本院復衡酌在聲請人已背負
    龐大債務之情形下，其個人必要費用之部分，3人共同居住
    之房屋支出，由聲請人全額負擔難認適當，故仍應以含居住
    費用在內之生活所必需15,719元列計為聲請人個人必要生活
    支出，方屬可採。
  ㈣至扶養部分，聲請人原主張扶養次女謝佳勳（86年生），並
    提出其勞工保險被保險人投保資料表、實踐大學學雜費繳費
    單及存摺為證（本案卷第26至29頁、第73至85頁、第101至1
    08頁），嗣陳稱謝佳勳自108年3月起有打工收入，無須再負
    擔扶養費（見本案卷第16頁補正狀）；另查謝佳勳名下之台
    新銀行存摺交易明細，於108年7月31日由「安達人壽」存入
    488,900元、同年8月19日存入30,000元及9月30日由「鼎綸
    保險經紀人」存入218,018元，聲請人陳稱：「係她之前介
    紹阿姨投保的儲蓄險，於108年7月31日為給付修繕房屋的工
    程款，而將之解約領回之解約金，至於108年8月19日存入30
    ,000元及108年9月30日存入218,018元，係因謝佳勳自108年
    3月份開始登錄在鼎綸保經公司，並接受朋友介紹購買保單
    所領得的佣金，大部分仍退還給下線兼職的介紹人，所賺得
    佣金收入不到20％」等語（見本案卷第16頁補正狀、第151頁
    提報狀），附此敘明。
  ㈤聲請人尚主張扶養母親，每月扶養費1,000元。查聲請人母親
    黃蔡月英為32年生，106年及107年度申報所得分別為0元、3
    ,033元（華南銀行利息所得），名下有位於旗津1房，現值5
    ,100元，於92年7月領取勞保老年一次給付1,302,000元，現
    每月領取國民年金3,628元，未領取社會局補助等情，此有
    戶籍謄本、存摺、藥單、勞動部勞工保險局函、高雄市政府
    社會局社會福利資訊料查詢表及本院依職權調閱稅務電子閘
    門財產所得調件明細表在卷可參（本案卷第30頁、第34至40
    頁、第107至118頁、第134至136頁、第142至143頁、第150
    頁）。本院考量聲請人已負擔高額債務之際，依民法第1118
    條、第1119條規定，其負扶養義務之程度，亦應考量其目前
    身負債務之窘境，所負擔之扶養義務能力，自非比一般；又
    按受扶養權利者，以不能維持生活而無謀生能力者為限，民
    法第1117條第1項定有明文；同條第2項規定，前項無謀生能
    力之限制，於直系血親尊親屬不適用之，即直系血親尊親屬
    受扶養者，仍須以不能維持生活者為限（最高法院87年度台
    上字第1696號判決意旨參照）；觀之聲請人母親名下之華南
    銀行存摺交易明細，於108年1月2日有餘額1,811,555元，旋
    於同年月11日轉出1,800,030元，迄登摺末筆即108年9月26
    日餘額為250,992元（見本案卷第110至112頁），聲請人陳
    稱該帳戶實係妹妹黃淑敏長期於大陸工作之薪資寄存母親帳
    戶，薪資都由母親打理，因妹妹近期要購買月配基金乃轉帳
    180萬元等語（見本案卷第151頁提報狀），本院認黃蔡月英
    名下既有相當數額之存款可資運用，聲請人並陳稱兄弟姊妹
    無不能負擔母親扶養義務（見本案卷第17頁補正狀、第119
    頁家族系統表，含聲請人在內共5名扶養義務人），是依上
    開法條規定及裁判意旨，本院認黃蔡月英無受聲請人扶養必
    要，聲請人所提列每月負擔母親扶養費部分應予以剔除。
  ㈥綜上所述，以聲請人現每月收入30,553元為其償債能力基準
    ，扣除個人必要生活費15,719元後，餘14,834元，而聲請人
    目前負債總額為2,862,153元（參調解卷第26頁及債權人清
    冊，包含：國泰世華銀行、花旗銀行、匯豐銀行、新光銀行
    、聯邦銀行、玉山銀行，民間債權人謝秀美、朱麗錦、張清
    江、孛麗華，併參本案卷第18頁債務人清冊，聲請人固對孫
    岱玲及羅世貞有債權共300,000元，因債權未必可獲償，故
    其債權額暫不予列計），扣除保險解約金72,966元，以聲請
    人每月所餘按月攤還結果，需約16年【計算式：（2,862,15
    3－72,966）÷14,834÷12＝15.7】始能清償完畢，堪認聲請人
    確有不能清償債務之情事，則聲請人向本院聲請清算，應予
    准許，爰命司法事務官進行本件清算程序。
四、依消債條例第11條第1項、第83條第1項、第16條第1項，裁
    定如主文。
中　　華　　民　　國　　109 　年　　3 　　月　　25　　日
                  民事庭　法　官　賴寶合
以上正本係照原本作成。
本裁定不得抗告。
中　　華　　民　　國　　109 　年　　3 　　月　　25　　日
                          書記官  胡美儀